【裁判字號】    98,消債更,402
【裁判日期】    990331
【裁判案由】    更生
【裁判全文】
臺灣桃園地方法院民事裁定           98年度消債更字第402號
聲  請  人
即  債務人  甲○○
上列聲請人因消費者債務清理事件聲請更生，本院裁定如下：
    主  文
更生之聲請駁回。
聲請程序費用由聲請人負擔。
    理  由
一、按債務人不能清償債務或有不能清償之虞者，得依本條例所
    定更生或清算程序，清理其債務，消債條例第3 條固有明文
    規定。惟按債務人對於金融機構因消費借貸、自用住宅借款
    、信用卡或現金卡契約而負債務，在聲請更生或清算前，應
    提出債權人清冊，以書面向最大債權金融機構請求協商債務
    清償方案並表明共同協商之意旨，消債條例第151 條第1 項
    亦有明文。是債務人如有不能清償債務或有不能清償之虞之
    情事，依據上開法文之規定，應先備妥上述文件以書面向最
    大債權金融機構請求協商債務清償方案並表明共同協商之意
    旨，此即所謂協商前置主義。核其立法意旨，係為債務人受
    法院裁定開始更生或清算程序者，其生活、資格、權利等均
    將受限制，該等程序係債務清理之最後手段，於債務人無法
    與債權人協商時，始適用更生程序或清算程序清理其債務，
    債務人對於金融機構因消費借貸、自用住宅借款、信用卡或
    現金卡契約而負債務，其法律關係較為單純，金融機構並已
    訂有債務協商機制，如能協商成立，債務人或不須依本條例
    聲請更生或清算，可有效分配司法資源，為使債務人得自主
    解決其債務，爰明定債務人對於金融機構因消費借貸、自用
    住宅借款、信用卡或現金卡契約而負債務之情形，應先向最
    大債權金融機構請求協商債務清償方案。故而消債條例所定
    協商前置程序之意旨，在使金融機構與債務人就特定種類之
    債務清理事務上，利用法院程序外解決之協商機制，為迅速
    有效之自主性解決。而此一程序之進行，有賴當事人間之協
    力配合，本於誠信為基礎，形成債務清理之共識，藉由法院
    之事後核可，賦予協商內容作為執行名義之正當性。苟債務
    人提出協商請求之後，因可歸責債務人之事由，如不提出資
    料或同意金融機構調閱債務人之財產、收入、業務及信用狀
    況，造成金融機構無法及時取得資訊，使債權人、債務人得
    充分溝通，或在雙方協商債務清償方案內容時，債務人無正
    當理由推託，或無故拒絕協商，則雖有債務協商不成立之形
    式，然藉由脫法方式造成此等結論，難謂債務人有進行債務
    清理之誠意可言。又按消費者債務清理條例立法意旨，乃在
    幫助陷於經濟上困境之債務人，得藉由更生或清算程序，走
    出經濟困境，實現憲法所保障之生命權，其並非在幫助債務
    人保持其舊有之生活水平，或幫助債務人履行其法定扶養義
    務。末按聲請更生或清算不合程式或不備其他要件者，法院
    應以裁定駁回之，但其情形可以補正者，法院應定期間先命
    補正，同條例第8 條另有明定。
二、本件聲請意旨略以：聲請人即債務人前因負欠金融機構無擔
    保債務總金額約新臺幣（下同）100 萬元，聲請人曾向最大
    債權銀行即香港商香港上海匯豐銀行股份有限公司（下稱匯
    豐銀行）請求協商債務清償方案，惟匯豐銀行拒將聲請人負
    欠資產管理公司之債務列入協商範圍，縱聲請人同意其所提
    出之協商方案，就資產管理公司之債務仍有不能清償債務之
    虞，或是聲請人與該公司進行協商還款方案時，仍可能同時
    遭其扣薪，是聲請人僅得拒絕匯豐銀行所提出之還款方案，
    致雙方協商不成立。又聲請人之無擔保或無優先權債務總額
    未逾1,200 萬元，復未經法院裁定開始清算程序或宣告破產
    ，爰依法聲請更生等語。
三、經查，聲請人前因負欠金融機構無擔保債務合計911,342 元
    不能清償，於民國98年3 月9 日依消費者債務清理條例前置
    協商機制向最大債權金融機構即匯豐銀行請求協商債務清償
    方案，經該銀行提出分為156 期、年利率4%之協商方案，即
    按月清償6,656 元，惟雙方協商不成立之事實，有財團法人
    金融聯合徵信中心當事人綜合信用報告（含債務清理條例前
    置協商專用債權人清冊）、98年3 月9 日「消費者債務清理
    條例」債務人向最大債權金融機構辦理前置協商申請書、98
    年6 月16日前置協商不成立通知書各乙份附卷可稽，足堪認
    定。又查，聲請人名下無其他財產，並經其自承現有每月薪
    資24,000元之事實，則有聲請人財政部臺北市國稅局財產歸
    屬資料清單、勞工保險被保險人投保資料表及本院依職權查
    詢聲請人之稅務電子閘門財產所得調件明細表在卷可參，亦
    足認定。
四、再查，聲請人主張其個人每月須支出房屋租金（與朋友分租
    ）7,000 元、伙食費3,000 元、水電費1,500 元、交通費（
    包括油費）2,000 元、電話費1,500 元、雜費2,000 元，並
    須與其餘3 名兄弟姊妹共同負擔扶養母親之義務等情，固據
    提出統一發票及戶籍謄本為證，然依聲請人所提出之統一發
    票所示，多為購買啤酒、可樂、其餘飲料及香菸之費用，亦
    有九二及九五無鉛汽油之油費，又或其支出之品名、項目記
    載不明者，本院無從審核該等統一發票究與其主張之上開支
    出項目有何關連，且聲請人名下並無機車或自小客車等財產
    ，已如前述，為何尚須定期支出汽油油費，亦屬有疑，自難
    認聲請人就其主張之上開費用已為釋明。再衡以聲請人所主
    張之房屋租金7,000 元、水電費1,500 元、電話費1,500 元
    之金額，依現今社會經濟狀況及聲請人個人所需程度等因素
    綜合考量，亦難認無逾越一般人消費必要之嫌。是聲請人既
    未就其主張之支出項目提出足夠單據或證據以為釋明，且所
    主張之生活費用又有過高之嫌，自難遽採。又聲請人向銀行
    大量貸款金錢花用於先，在無力清償債務於後時，自應撙節
    支出，力求以最低物質限度過日，則本院參考行政院主計處
    公告之98年度最低生活費（以每年家庭收支調查，計算出平
    均每人每月消費支出之60% 為最低生活費），臺灣省（含桃
    園縣）平均每人每月最低生活費為9,660 元，依此標準作為
    聲請人及其母每月生活費之支出依據，自無不當。再據此為
    基礎計算之結果，聲請人每月之生活必須支出（包含分擔對
    其母親1/4 之扶養費用），應以12,075元（計算式：9,660
    元＋9,660 元÷4 ＝12,075 元）左右，始為適當。
五、基上所陳，聲請人每月收入24,000元扣除其必要生活支出約
    12,075元後，尚有11,925元之餘額可得清償其債務。雖聲請
    人主張其另有非金融機構之債務，因而拒絕其最大無擔保債
    權銀行匯豐銀行提出之每月清償6,656 元還款方案，惟聲請
    人若以適當計畫，合理安排其收入與支出之方式，且妥適運
    用如前所述每月約11,925元之餘額，於扣除此前置協商方案
    每月6,656 元後，仍能有約每月5,269 元之額度，可供為與
    其非金融機構債權人協商還款方案之基礎；而聲請人尚於本
    院98年12月22日訊問期日自承其不清楚非金融機構債務數額
    為何，足見其未曾評估自身還款能力或嘗試與非金融機構債
    權人進行協商，卻仍以無法償還該類債務、與之協商時恐遭
    扣薪為由斷然拒絕上開前置協商條件，堪見聲請人並無全然
    誠意尋求前置協商清償方案之可能。再參以聲請人係67年7
    月生，目前32歲，距離法定退休年齡仍有33年，又有穩定之
    工作能力、收入，且消費者債務清理條例更生之規範目的，
    既在維持債務人基本生活之情況，非謂債務人得任意利用債
    務清理程序減輕債務，則本院審酌上情之結果，認聲請人應
    仍有償還債務之能力，並無不能清償債務或有不能清償之虞
    。聲請人可再斟酌自身之經濟條件、償還之數額與期限，與
    金融機構及非金融機構之債權人試圖達成協商，而達自主性
    解決其債務之目的，已足認定無誤。
六、綜上所述，本件既難認聲請人有何不能清償債務或有不能清
    償之虞者，核與消費者債務清理條例第3 條規定之要件即有
    未合，是本件聲請更生之要件不備，且無從補正。揆諸首揭
    法律規定及說明，本件聲請為無理由，應予駁回。
七、爰裁定如主文。
中    華    民    國    99    年    3     月    31    日
              民事第二庭    法  官  張震武
上列正本證明與原本無異
如不服本裁定應於送達後10日內向本院提出抗告狀，並應繳納抗
告費新臺幣1,000 元。
中    華    民    國    99    年    3     月    31    日
                            書記官  顏伯儒

司法院資訊處製作；財團法人民間司法改革基金會備份。
